【裁判字號】    97,上易,183
【裁判日期】    970307
【裁判案由】    侵占
【裁判全文】
臺灣高等法院刑事判決                 97年度上易字第183號
上  訴  人  臺灣板橋地方法院檢察署檢察官
被      告  甲○○
選任辯護人  易定芳  律師
上列上訴人因被告侵占案件，不服臺灣板橋地方法院96年度易字
第1713號，中華民國96年10月24日第一審判決（起訴案號：臺灣
板橋地方法院檢察署96年度偵字第3210號），提起上訴，本院判
決如下：
    主  文
上訴駁回。
    理  由
一、公訴意旨：被告甲○○為綺思嘉實業有限公司（下稱綺思嘉
    公司）之負責人，於民國九十五年十一月二十三日代表綺思
    嘉公司，以動產擔保交易法之附條件買賣方式，向臺灣戴姆
    勒克萊斯勒資融股份有限公司（下稱臺灣戴姆勒公司）購買
    車牌號碼6118-QE號自小客車一部，約定總價款新臺幣（下
    同）四百六十二萬元，除頭期款82萬元外，餘款自九十五年
    十二月二十九日起至九十八年十一月二十九日止，每月一期
    ，分三十六期給付，每期支付十一萬七千九百十五元，約定
    車輛存放在臺北縣新莊市○○路○段107號15樓之8，於分期
    價款付清以前，車輛所有權仍屬於臺灣戴姆勒公司所有，綺
    思嘉公司僅得先行占有標的物，不得擅自遷移、出賣、移轉
    、出質、出租或為其他處分。詎甲○○明知分期價款未繳清
    前，上開車輛之所有權仍屬於臺灣戴姆勒公司所有，竟基於
    意圖為自己不法所有之犯意，先以變易持有為所有之意思，
    將該自用小客車侵占入己，並交付予地下錢莊供作抵償債務
    之用，嗣經臺灣戴姆勒公司發覺甲○○未依約償還分期款項
    ，始循線查悉上情，因認被告涉犯刑法第三百三十五條第一
    項之侵占罪等語。
二、按犯罪事實應依證據認定之，無證據不得認定犯罪事實；又
    不能證明被告犯罪者，應諭知無罪之判決，刑事訴訟法第一
    百五十四條第二項、第三百零一條第一項前段分別定有明文
    。次按，所謂證據，係指直接間接足以證明犯罪行為之一切
    證人、證物而言；且事實之認定，應憑證據，如未能發現相
    當證據，或證據不足以證明，自不能以推測或擬制之方法，
    以為裁判基礎，最高法院三十年上字第一二八號、四十年臺
    上字第八六號判例均可資參考。復按，認定不利於被告之事
    實，須依積極證據，苟積極證據不足為不利於被告事實之認
    定時，即應為有利於被告之認定，更不必有何有利之證據，
    最高法院三十年上字第八一六號判例意旨可資參照。次按刑
    法上之侵占罪，須持有人變易其原來之持有意思而為不法所
    有之意思，始能成立，如僅將持有物延不交還或有其他原因
    致一時未能交還，既缺乏主觀要件，即難遽以該罪相繩（最
    高法院68年台上字第3146號判例意旨參照）。
三、訊據被告甲○○固承認為綺思嘉公司之負責人，而綺思嘉公
    司於九十五年四月起即已財務不佳，嗣於同年十一月二十三
    日代表綺思嘉公司與告訴人臺灣戴姆勒公司簽訂系爭契約購
    買系爭車輛，並給付頭期款，惟綺思嘉公司於同年十二月即
    結束營業，而系爭契約之分期款嗣僅給付一期，且系爭車輛
    自同年十一月二十九日即地下錢莊取走等事實，惟否認有何
    侵占犯行，辯稱系爭契約頭期款付了，分期款也付了一期，
    當時是因為公司財務吃緊，地下錢莊人多勢眾強行取走系爭
    車輛，嗣我於九十六年一月有去臺北市刑警大隊報案云云（
    詳原審九十六年七月十六日準備程序筆錄、九十六年十月二
    日審判筆錄）。經查：
  (一)被告為綺思嘉公司之負責人，於九十五年十一月二十三日代
    表綺思嘉公司，以動產擔保交易法之附條件買賣方式向告訴
    人購買系爭自小客車一部，約定總價款四百六十二萬元，除
    頭期款八十二萬元外，餘款自九十五年十二月二十九日起至
    九十八年十一月二十九日止，每月一期，分三十六期給付，
    每期支付十一萬七千九百十五元，而被告僅給付頭期款後，
    嗣經告訴人催繳後於九十六年一月十七日給付一期分期款後
    即未再給付任何分期款等事實，為被告所供認，且據告訴代
    理人張凌峰於偵查中指訴明確，並有告訴人提出被告所不爭
    執之附條件買賣契約書及動產擔保交易附條件買賣設定登記
    申請書附卷可稽，堪信真實。
  (二)又被告於偵查中供稱：「因為公司週轉不靈，我於九十五年
    十一月間向地下錢莊借了約四百萬，車子於十一月二十九日
    被地下錢莊的人牽走，並非我主動將車交給地下錢莊」、「
    因為想向地下錢莊借錢，他們會來公司看，想說買輛新車，
    他們看了，會比較容易借到錢」（參見96年度偵字第3210號
    偵查卷第9、10頁）、「（車子於何時購買？）十一月二十
    二日」、「（上次開庭你不是說因為想向地下錢莊借錢，所
    以要買一輛車，地下錢莊會來看比較容易借到錢？）因為我
    在十一月底有支票要兌現，想和地下錢莊再借錢，但地下錢
    莊不願再借，騙我說要再借四百萬，結果不但沒有借我，反
    而把四百多萬元現金及將車拿走」、「（地下錢莊的人如何
    取得車鑰匙？）他們有二、三人到公司恐嚇我，要我將鑰匙
    交給他，因為他們人就在現場所以無法報警」（參見同上偵
    卷第13、14頁）等語；其於原審審理時供述：「九十五年十
    一月二十三日有買這台車，我是公司代表，有訂立如起訴書
    所載的契約，頭期款付了，分期款付了一期，當時因為公司
    財務吃緊，地下錢莊人多勢眾在我公司，他們強行取走我的
    車子，他說我有欠錢，所以強行開走車子．．．」、「我本
    來是想將我本來的那部賓士S350賣掉換這部，沒想到兩部都
    被地下錢莊取走，我買車的目的本來是想要換車，跟公司業
    務沒有關係」等語（參見原審九十六年七月十六日準備程序
    筆錄），足見被告係因未能償還向地下錢莊所借之款項，致
    被告向臺灣戴姆勒克萊斯勒資融股份有限公司購買車牌號碼
    6118-Q E號自小客車，遭地下錢莊強行取走等情，堪以認定
    。
  (三)本件被告初以合法之附條件買賣方式向臺灣戴姆勒克萊斯勒
    資融股份有限公司購買車牌號碼6118-Q E號自小客車，於動
    產擔保交易期間，因無法償還借款致遭地下錢莊強行取走該
    車供作抵償債務之用，揆諸前開判例意旨，尚難認被告有易
    持有為所有之故意。且縱認被告附條件買賣該車之目的係為
    向地下錢莊借款，惟其目的顯無變易該車所有權之意思，僅
    係為圖公司之存續，用以渡過難關之應急方法，被告對該車
    並無易持有為所有之侵占行為，應不成立侵占罪。
四、另刑法第三百三十九條第一項詐欺罪之成立，以意圖為自己
    或第三人不法所有，以詐術使人將本人或第三人之物交付為
    要件。所謂以詐術使人交付，必須被詐欺人因其詐術而陷於
    錯誤，若其所用方法，不能認為詐術，亦不致使人陷於錯誤
    ，即不構成該罪（最高法院46年台上字第260號判例意旨參
    照）。依被告於警詢中之陳述，被告自九十五年四月起即陸
    續向地下錢莊大筆借款，而其原有之賓士S350型之自小客車
    因積欠地下錢莊借款未清償，嗣經地下錢莊之人於九十五年
    十一月二十日開走以供抵押借款，被告所經營之綺思嘉公司
    因經營不善而週轉不靈，已無清償購車分期款之能力，故僅
    支付頭期款及一期分期款後即未再繳付其餘分期款等情，惟
    被告於九十五年十一月二十三日以附條件買賣之方式向告訴
    人購買系爭車輛，雙方並已訂立附條件買賣契約書及動產擔
    保交易附條件買賣設定登記申請書，而被告亦辯稱是因為想
    向地下錢莊借錢，他們會來公司看，想說買輛新車，他們看
    了，會比較容易借到錢等語，足證被告當初確有購買該車輛
    之意思，雖其動機係為方便向地下錢莊借錢，然其並無於購
    買後即故不繳納分期款之不法所有意圖或於購買之初即預見
    該車將被地下錢莊取走而仍與告訴人訂立附條件買賣契約，
    嗣系爭車輛於同年月二十九日遭地下錢莊之人強行開走以供
    抵押，自非被告所得預見，難認其與訂立契約時即有為自己
    不法所有之意而施用詐術致告訴人陷於錯誤交付該車可言，
    被告之行為尚難論以詐欺罪，附此敘明。
五、原審以無積極證據足資證明被告有公訴意旨所指之侵占犯行
    ，而諭知無罪之判決，經核尚無不合。檢察官上訴意旨以被
    告明知公司已週轉不靈，仍向告訴人購買該車，並意圖為自
    己不法之所有，交付該車予地下錢莊抵償債務，所為顯與侵
    占罪構成要件該當等語。惟查：
  (一)按為貫徹無罪推定原則，檢察官對於被告之犯罪事實，應負
    實質舉證責任。刑事訴訟法修正後第一百六十一條（下稱本
    法第一百六十一條）第一項規定「檢察官就被告犯罪事實，
    應負舉證責任，並指出證明之方法」，明訂檢察官舉證責任
    之內涵，除應盡「提出證據」之形式舉證責任（參照本法修
    正前增訂第一百六十三條之立法理由謂「如認檢察官有舉證
    責任，但其舉證，仍以使法院得有合理的可疑之程度為已足
    ，如檢察官提出之證據，已足使法院得有合理的可疑，其形
    式的舉證責任已盡．．．」）外，尚應「指出其證明之方法
    」，用以說服法院，使法官「確信」被告犯罪構成事實之存
    在。此「指出其證明之方法」，應包括指出調查之途徑，與
    待證事實之關聯及證據之證明力等事項。同條第二、三、四
    項，乃新增法院對起訴之審查機制及裁定駁回起訴之效力，
    以有效督促檢察官善盡實質舉證責任，藉免濫行起訴。刑事
    訴訟法修正後第一百六十三條（下稱本法第一百六十三條）
    釐訂法院與檢察官調查證據責任之分際，一方面揭櫫當事人
    調查證據主導權之大原則，並充分保障當事人於調查證據時
    ，訊問證人、鑑定人或被告之權利（同條第一項）；另一方
    面例外規定法院「得」及「應」依職權調查證據之補充性，
    必待當事人舉證不足時，法院始自動依職權介入調查，以發
    見真實（同條第二項）；再增訂法院依職權調查證據前，應
    踐行令當事人陳述意見之程序（同條第三項），以貫徹尊重
    當事人查證之主導意見，確保法院補充介入之超然、中立。
  (二)按動產擔保交易法第三十八條業於九十六年七月十一日修正
    刪除，原動產擔保交易法第三十八條規定「動產擔保交易之
    債務人，意圖不法之利益，將標的物遷移、出賣、出質、移
    轉、抵押或為其他處分，致生損害於債權人者，處三年以下
    有期徒刑、拘役或科或併科六千元以下之罰金。」，其修正
    刪除之理由為「動產擔保交易法為民事特別法，本質上為債
    權債務關係，如以刑事責任相繩，將模糊其私法上原有面貌
    ，為促使債權人放款或買賣物品之前，確實評估債務人之債
    信及還款能力，並避免司法資源之浪費」。立法者顯係慮及
    動產擔保交易法第38條或有違比例原則而過於苛酷，或使債
    權人恃刑罰為後盾，疏於徵信，刑罰之介入反而扭曲市場經
    濟運作，而特予除罪化，將此類法律關係完全歸入民事範疇
    處理。是凡在此次除罪化範圍內之行為，當不能改依侵占罪
    論處，始符立法者刪除動產擔保交易法第三十八條之本旨（
    臺灣高等法院暨所屬法院九十六年法律座談會刑事類提案第
    十三號決議意旨參照）。本件被告之公司與告訴人間應僅屬
    單純之附條件買賣關係，其縱有違反刪除前動產擔保交易法
    第三十八條之規定，但此條既已除罪化，當不能改依侵占罪
    論處，況被告之行為亦不成立侵占罪，已詳如前述，而證據
    之取捨與證據之證明力如何，均屬事實審法院得自由裁量、
    判斷之職權，茍其此項裁量、判斷，並不悖乎通常一般人日
    常生活經驗之定則或論理法則，又於判決內論敘其何以作此
    判斷之心證理由者，即不得任意指摘其為違法。茲原判決已
    詳敘就卷內證據調查之結果，而為綜合判斷、取捨，認公訴
    人所提證據均不足證明被告有公訴人所指之犯行，其得心證
    的理由已說明甚詳，且所為論斷從形式上觀察，亦難認有違
    背經驗法則、論理法則，或有其他違背法令之情形，自不容
    任意指為違法。公訴人提起上訴，仍執前開情詞而為爭執，
    並對於原審取捨證據及判斷其證明力職權之適法行使，仍持
    己見為不同之評價，而砌詞指摘原判決不當，自難認有理由
    ，應予以駁回。
據上論斷，應依刑事訴訟法第368條，判決如主文。
本案經檢察官曾忠己到庭執行職務。
中    華    民    國    97    年    3     月     7    日
                  刑事第九庭審判長法  官  劉景星
                                  法  官  周盈文
                                  法  官  吳啟民
以上正本證明與原本無異。
不得上訴。
                                  書記官  江采廷
中    華    民    國    97    年    3     月    10    日


司法院資訊處製作；財團法人民間司法改革基金會備份。
